臺灣高等法院刑事判決　　　　　　　　　九十年度重上更(三)字第二四一號
　　上　訴　人
　　即　被　告　庚○○
　　選任辯護人　林亦書
右上訴人，因偽造文書等案件，不服臺灣台北地方法院八十五年度訴字第二九二號，
中華民國八十五年五月二十九日第一審判決（起訴案號：臺灣台北地方法院檢察署八
十四年度偵緝字第六七六號）提起上訴，經判決後，由最高法院第三次發回更審，本
院判決如左：
    主      文
原判決撤銷。
庚○○無罪。
    理      由
一、公訴意旨略以：被告庚○○於民國八十一年一月十日，與丑○○○合力召集互助
    會，均任會首，約明平均分擔，含會首五十三人，每會新台幣（下同）一萬元。
    每月十日在台北縣新店市新店分局消防隊，丑○○○工作處所之辦公室開標，並
    自民國八十二年起，每年三、六、九、十二月之廿五日各加開標一次。庚○○為
    圖己利，竟意圖為自己不法之所有，並基於概括之犯意，先後於民國八十一年五
    月十日、七月十日，民國八十二年十二月廿五日，均在上址，乘前來參與開標之
    會員不熟，向丑○○○及在場會員，佯稱業經授權，擅自於標會紙單上偽簽會員
    之姓名，依序書寫丙○○三千三百元、戊○○三千五百元、乙○○二千一百元，
    三度偽造署押，用資偽造各該會員以該等金額競標之標單，並出示予丑○○○與
    到場會員行使之，均獲致得標，俱足以生損害於丑○○○、丙○○、戊○○、乙○○及其餘活會會員。事畢，庚○○及不知情之丑○○○旋即轉赴其他活會員處
    ，收取款項。各該活會員均陷於錯誤，悉數交付會款，前者（八十一年五月十日
    ）計有活會員四十六人，款項卅餘萬元；中者（八十一年七月十日）活會員四十
    四人，款項廿八餘萬元；後者（八十二年十二月廿五日）活會員廿四人，款項十
    八萬九千餘元。嗣經丑○○○、丙○○、戊○○、乙○○等發現上情，而前揭標
    單三紙，則經庚○○於得標時即丟棄，均告滅失。因認庚○○牽連觸犯刑法第二
    百十六條、第二百十條、第三百三十九條第一項罪嫌。
二、按犯罪事實，應依證據認定之，無證據不得推定其犯罪事實。又不能證明被告犯
    罪者，應諭知無罪之判決，刑事訴訟法第一百五十四條、第三百零一條第一項分
    別定有明文。再告訴人之告訴，本以使被告受刑事訴追為目的，故其陳述是否與
    事實相符，自應調查其他證據，以資審認，苟其所為攻擊之詞，尚有瑕疵，則在
    此瑕疵未予究明以前，即不能遽採為斷罪之基礎（最高法院六十九年臺上字第一
    五三一號判決參照）。公訴人認庚○○有右開犯行無非以有告訴人丑○○○、丙○○、戊○○、乙○○之指述，並有合會會員名單在卷可稽，證人寅○○結證「
    有參加庚○○、丑○○○二人會召之互助會」等情為論據。訊據上訴人即被告庚○○（下稱被告），堅決否認有冒標詐取會款之犯行，並據辯稱：「伊未與丑○○○共同召集互助會，會首係丑○○○，伊僅介紹會員加入丑○○○所邀集互助
    會。至於會單併列伊為會首，乃起會將滿一年，由丑○○○重新製作擅自加入，
    原會單可證伊非會首」等語。
三、經查：告訴人丙○○曾於八十四年五月十五日至臺北縣調查站文山組辦公室指稱
    ：其參與八十一年一月起至八十四年六月廿五日止連會首共五十三名，每月新台
    幣（下同）一萬元之互助會，會首丑○○○、庚○○二人，遭庚○○冒名頂標，
    損失約三十六萬餘元。然被告提出與丙○○對話之錄音帶及譯文，告訴人丙○○
    均未明指被告冒標，若其被冒標為何與被告對談時不明指被告冒標，足見事有蹊
    蹺。於本院再質之告訴人呂淑芳會首為何人？有無標會？標得會款由何人交付？
    ？據稱「當時我怕老公知道我跟會，所以請己○○處理」「告訴人丑○○○主持
    開標」「（標到會款）是，己○○交給我」等情無訛（本院九十年十二月二十八
    日訊問筆錄），可見其在調查站訊問時指陳被告冒標確有不實。
四、次查告訴人戊○○固有參加被告於八十二年一月一日自任會首每會一萬元會員共
    二十八人之互助會，此為被告所承認。至於告訴人戊○○依原始會單所載並未參
    加本件五十三位每月一萬元之互助會，新製作會單編號第四七有告訴人名義似頂
    讓原編號四七之書源而來，按書源乃證人己○○之子，據己○○於原審及本院結
    證其參與丑○○○所邀上述每月一萬元共五十三人之互助會被告庚○○不是會首
    ，伊參加二會均已標到，每次均自己繳會款或以郵匯方式繳會款，伊並無讓出一
    會給哥哥戊○○。可徵告訴人戊○○所為不利被告之陳述，應係指庚○○所單獨
    召集共二十八人之互助會部分，該會戊○○乃屬活會未被冒標自無偽造文書詐欺
    犯行（見起訴書證據並所犯法條欄第三項所述）而證人己○○多次強調未讓互助
    會予戊○○亦無請其代繳會款（上訴字第二八０八號第一一０頁及本院九十年十
    一月十六日訊問筆錄）從而告訴人戊○○之陳述已無證據能力。又告訴人乙○○
    於偵查中供陳不知庚○○有冒標（八十四偵字第一二０三六偵查卷第八十四頁）
    嗣後則稱：「後來丑○○○告訴我二十會已被標了」等情（見八十四年偵緝字第
    六七六號卷第二十五頁反面第一至三行），其既先陳不知被告有無冒標，爾後所
    知又係丑○○○之告知，惟丑○○○既與庚○○利害相反，其透露與乙○○就自
    身利害攸關之訊息自難期待為客觀公正，此項傳聞尚乏足資採信之佐證。以上就
    告訴人呂淑芳、戊○○、乙○○指訴被告冒標乙節，顯與事實不符，公訴人此部
    分起訴被告涉有詐欺情事，尚乏依據。
五、復查證人丁○○到庭證陳由被告庚○○邀其參加入會，會首為丑○○○，開標時
    ，被告庚○○、告訴人丑○○○均在場，由告訴人丑○○○主持，得標後會款由
    丑○○○交付等語（本院九十年十一月三十日訊問筆錄），證人辛○○亦陳會首
    是丑○○○，有一次雖不是丑○○○來收會錢，但有打電話給丑○○○確認後才
    給錢，得標後也是丑○○○交付會款等語（本院九十年十二月二十八日訊問筆錄
    ），彼等均一致指陳會首為丑○○○而非被告，雖證人辛○○即辛○○之妹證陳
    會首有二個人，是來收會錢的人說的，何人說的不記得云云（同上筆錄），除其
    所供與其姐辛○○所述不符外，亦屬傳聞，無足採為證據資料。其次證人甲○○
    到庭證陳伊有二會，自己標一會，其中一會庚○○向伊表明要借標，但沒確定哪
    一會，因而沒講清楚，嗣後庚○○標取有跟伊說清楚，會款也有還伊等語（本院
    九十一年一月十一日訊問筆錄），顯然當初借標，只因借標何會未經釐清致生誤
    會，告訴人丑○○○指被告亦有冒標甲○○一會，尚屬無稽。又證人子○○則陳
    明未參加本件互助會，證人癸○○則證陳庚○○跟伊說要參加丑○○○的會，看
    伊要不要參加，庚○○沒說他是會首，該互助會都是告訴人丑○○○在處理，伊
    標會後也是丑○○○處理云云（本院九十一年二月一日訊問筆錄），彼等所供，
    亦無從證明被告有共同召集本件互助會而共同擔任會首之事實。至證人寅○○於
    本院先陳被告庚○○邀伊人看過了一陣子，被告才說與告訴人丑○○○的會合併
    。其間開標後，被告庚○○有口頭跟伊說與丑○○○一起當會首云云（同上筆錄
    ），惟其於偵查中，並無提及本件互助會有與他會合併情事（偵緝字第六七六號
    卷第四０頁），所供前後已有出入，且若有合併情事，何以未見其他會員提及？
    足見互助會合併之說殊堪存疑。退步而言，苟無積極證據足以證明被告有如公訴
    人所指冒標會款情事，被告有無共同擔任會首，即無深究之必要。
六、按告訴人之告訴，係以使被告受刑事訴追為目的，是其陳述是否與事實相符，仍
    應調查其他證據以資審認（最高法院五十二年台上字第一二００號判例參照）查
    丑○○○就會單先後有不同版本八十一年一月十日所發會單會首為丑○○○詳載
    各會員電話，經過約一年再重新製作會單併列丑○○○、庚○○為會首，會員姓
    名更換多未載會員電話。證人己○○指原會單為真正。被告稱原與丑○○○商議
    共同起會，但未成事，有介紹朋友加入該五十三人之會，後來自己另召二十七互
    助會未與丑○○○共任會首比對二不同版本會單尚屬可信。次查告訴人丑○○○
    於偵查中稱「她（指庚○○）冒稱乙○○、戊○○、丙○○之會頭實標單她只口
    頭說有那些人標到」（見偵緝卷第十四頁）其後又稱：「每次開標時我們二人都
    在場主持，八十一年七月十日庚○○告訴我戊○○標三千五百元，有標單、八十
    二年十二月二十五日庚○○說乙○○標二千一百元、另外八十一年五月十日許說
    丙○○標三千三百元，這三次都是被告稱三個人委託他來標的，都標走了」（同
    上卷第五十六頁）然在原審八十五年五月二十二日訊問時「問（是否戊○○在八
    月以後就要繳死會款給你？）答戊○○有繳七千元，當時他及我均不知他已死會
    」等語，完全否定先前所指被告偽造標單冒標戊○○之會情事。本院更審前訊問
    丑○○○，被告冒標三個會有否寫標單前稱「應該是有」（上訴卷十六頁反面）
    更（二）審再予訊問答「有寫，一定有寫（標單）（見．６．訊問筆錄）前
    後供述不一致，在在堪認丑○○○一人所指被告曾冒標三會瑕疵甚多已難採信。
    況告訴人丑○○○為會首，大部分會員係其召來，每月會款由其經手收集交付得
    標人，被告何能矇蔽會首丑○○○詐取會款，而丑○○○於互助會進行於一年後
    變更會單內容，據以指稱被告冒標詐欺，尤屬令人費解。另證人甲○○、林鄭素
    真、寅○○、壬○○、黃鄭美、丁○○、癸○○等人在原審及本院所述加入互助
    會經過，會首何人如何繳交會款，如何開標等情，因無人述及被告曾於起訴書所
    指日期冒標告訴人丙○○、戊○○、乙○○等三人會款情事，該等證人所證不足
    以補強告訴人丑○○○所為不利被告之指控併予指明。此外本件互助會會員除以
    上到庭者外，餘均無確切年籍地址資料俾供傳訊，本件已盡調查之能事，猶不能
    證明被告確有起訴書所指之犯行，原審對被告論罪科刑，已嫌失入，被告上訴意
    旨，否認犯罪，為有理由，爰將原判決撤銷為被告無罪之諭知。
據上論斷，應依刑事訴訟法第三百六十九條第一項前段，第三百六十四條、第三百零
一條第一項，判決如主文。
本案經檢察官呂光華到庭執行職務。
中      華      民      國    九十一    年      三      月      六      日
                              臺灣高等法院刑事第十九庭
                                  審判長法  官  許  國  宏
                                        法  官  宋      祺
                                        法  官  洪  光  燦
右正本證明與原本無異。
檢察官如不服本判決應於收受送達後十日內向本院提出上訴書狀，其未敘述上訴之理
由者並得於提起上訴後十日內向本院補提理由書（均須按他造當事人之人數附繕本）
。
                                        書記官  陳  玉  嬋
中      華      民      國    九十一    年      三      月      八      日
